【裁判字號】    92,自緝,14
【裁判日期】    920710
【裁判案由】    詐欺
【裁判全文】
臺灣高雄地方法院刑事判決                          九十二年度自緝字第一四號
    自  訴  人  丙○○
    被      告  乙○○
    選任辯護人  甲○○律師
右列被告因詐欺案件，經自訴人提起自訴（九十年自字第二九七號），於本院審理中
因被告逃匿而通緝報結該案，嗣於民國九十一年七月二十一日緝獲被告後另行分案續
行審理（九十一年自緝字第二０號），惟於本院審理中被告再度逃匿，又通緝報結該
案，嗣於民國九十二年五月十五日緝獲被告後再續行審理，本院判決如左：
    主  文
乙○○無罪。
    理  由
一、自訴意旨略以：被告乙○○意圖為自己不法之所有，自民國八十八年底，佯稱做
    生意需錢周轉，等收款回來就會清償等語，向自訴人丙○○（原名蘇秀鳳）借款
    ，致自訴人信以為真，而陸續借款合計新台幣（下同）二百三十萬元予被告，被
    告並交付本票、支票共四張（八十萬元本票一張、五十萬元本票一張、五十萬元
    支票二張，以下分別簡稱系爭本票、系爭支票）藉資取信，惟經自訴人屆期提示
    均未獲兌現，始知受騙，因認被告涉有刑法第三百三十九條第一項之詐欺取財罪
    嫌。
二、按犯罪事實應依證據認定之，無證據不得推定其犯罪事實，又不能證明被告犯罪
    者，應諭知無罪之判決，刑事訴訟法第一百五十四條、第三百零一條第一項分別
    定有明文；另按，刑事被告在被判罪確定之前，應被推定為無罪及被告並無自證
    無罪之義務，均為刑事訴訟之基本原則，是以被告否認犯罪所持之辯解，縱無可
    取，仍不得因此資以為反證其犯罪之論據（見最高法院八十七年度台上字第三四
    七一號判決）。而告訴人之告訴（自訴人之自訴，亦同），係以使被告受刑事訴
    追為目的，是其陳述是否與事實相符，仍應調查其他證據以資審認（最高法院五
    十二年度台上字第一三００號）。又按，刑法第三百三十九條詐欺罪之成立，以
    意圖為自己或第三人不法所有，以詐術使人將本人或第三人之物交付或行為人因
    而得財產上之不法利益為要件，如行為人並未施用詐術，或其所用方法不能認係
    詐術，亦不致使人陷於錯誤，即均與該條之構成要件有間，此有最高法院四十六
    年度臺上字第二六０號判例可資參照。再刑法上詐欺罪之立法意旨，係禁止於經
    濟行為中使用詐騙之方法得利為其規範目的，於民事債務當事人間，若有未依債
    務本旨履行給付之情形，依一般社會經驗而言，原因非一，其或因不可歸責之事
    由致無法給付、或因合法得對抗他造主張抗辯而拒絕給付，非必出於自始無意給
    付之詐欺犯罪一端，經濟行為本身原寓有不同程度之不確定性或交易風險，於當
    事人之一方有未依約履行之客觀情形時，除有構成詐欺罪之具體情事外，尚不得
    遽認即應成立詐欺罪。
三、自訴人認被告涉有前揭詐欺罪嫌，無非係以被告於借款後迄今尚未還款，且所交
    付之系爭本票、支票又均未獲兌現等情，並提出系爭本票、支票各二紙，資為論
    罪依據。
四、訊據被告乙○○固供承有積欠自訴人丙○○二百三十萬元之事實，惟堅決否認有
    詐欺犯行，辯稱：之前我是從事代清償業務，從中賺取利息，當初自訴人也知道
    這種情形，一開始我都有借有還，還款時我會連同不等之利息一起還給自訴人，
    後來因為我的生意失敗，一時週轉不靈才無法正常還款，後來我有跟自訴人結算
    ，總共尚欠二百三十萬元，我還有開面額八十萬元、五十萬元之本票各一張及面
    額五十萬元的支票二張給自訴人，那二張支票是我向別人收帳收來的票等語。經
    查：
（一）自訴人自陳：「被告當初說她在從事銀行的借貸業務需錢周轉，向我借錢」「
      當初我是經由朋友的介紹而認識被告，我有去被告家，被告說她在做生意，她
      家還有房子在租給土地銀行，實際上是真的，我還跟她母親一起出去玩過，所
      以我相信沒有問題，一開始被告有借有還，但後來就沒還，被告向我借款的金
      額每筆從五萬、十萬到一、二百萬元不等；她前後向我借的錢約有五、六百萬
      元，中間陸陸續續有還，後來結算共欠二百三十萬元」、「與被告往來之時間
      約有十個月左右」等語（見本院九十一年十月三日訊問筆錄、九十二年六月十
      九日訊問筆錄、同年六月二十六日審判筆錄），核與被告辯稱：向自訴人借款
      一開始有借有還，到後來始未正常還款，最後結算為尚欠二百三十萬元等情相
      符，堪信為真實。是自訴狀所載「被告向自訴人借款共計二百三十萬元」一節
      ，自非真實，亦先予敘明。
（二）自訴人另自陳：我在八十九年經由朋友介紹認識被告，那位介紹我認識被告的
      朋友也有借錢給被告，當初因為我與被告是朋友關係，所以借錢給她，我並未
      收取利息，不過被告有說如果賺錢會給我好處，後來我與被告總共理帳三次，
      地點都在我家，系爭本票二張是被告開立後分別於票載日期當天拿到我家給我
      ，系爭王蓮臺名義支票則是被告叫我去同盟路的得惠賓館拿的，印象中拿到系
      爭支票時，距離支票票載日期不到一個月等語（見本院九十一年八月二十七日
      訊問筆錄，附於九十一年自緝字第二０號本院卷第五四頁），而觀諸自訴人提
      出之系爭本票二張，發票日期分別為「八十九年一月二十九日」、「八十九年
      五月十五日」，系爭支票二張票載日期則均為「八十九年六月十五日」，參以
      自訴人復陳稱：在被告前後兩次交付本票之日期之間，我還有借款給被告，因
      為她說急需用款，錢收到就會馬上還我，且她陸續有還錢等語（亦見本院九十
      一年八月二十七日訊問筆錄），可知被告於未正常按期還款後，尚有與自訴人
      結算債務並交付本票、支票之情形，且自訴人嗣後仍陸續借款予被告，由此足
      認被告在開始無法正常還款後仍陸續清償欠款並交付本票、支票作為擔保，並
      非完全避不見面或一走了之，從而尚難認被告於借款之初主觀上即無還款真意
而具有詐欺意圖。再者，告訴人在發現被告未按期清償後，仍有陸續借款之情
      形，從而實難認告訴人主觀上係因陷於錯誤始同意借款之情。
（三）另查，案外人王蓮臺之支票帳戶係於八十九年七月七日經列為拒絕往來戶一情
      ，業經本院向高雄市票據交換所查詢屬實，有該所九十一年八月五日函文暨所
      附之歷來票據紀錄一份在卷可憑，並已載明於自訴人提出之系爭支票影本上，
      自屬真實。而依自訴人所稱「拿到系爭王蓮臺支票時，距離支票票載日期不到
      一個月」等語（如前所述），及系爭支票二張所載日期均為「八十九年六月十
      五日」，據此推算，可知被告約係於八十九年五月底、六月初左右交付上開王
      蓮臺名義之支票予自訴人，則被告交付系爭王蓮臺支票時，該支票帳戶尚未遭
      列為拒絕往來戶，該支票尚有兌現可能，且被告於交付之同時亦在支票背面親
      自背書一情，為自訴人、被告所均不否認，可知被告尚有自負該支票票款責任
      之意思，從而尚難遽認被告於交付系爭支票已知該票將來不會兌現，且查，依
      被告所提出之匯款單十七紙（附於九十一年自緝字第二０號第五六至七二頁）
      ，可知被告自八十九年三月九日起至同年八月二十二日止均有陸續匯款予自訴
      人（當時姓名為蘇秀鳳）之記錄，亦即被告於交付系爭本票、支票後，仍陸續
      匯款還予自訴人，從而亦難認被告於借款之初即無還款真意或有係以系爭支票
      、本票作為惡意拖延清償之搪塞手段。
（四）如前所述，自訴人已陳稱：我有去過被告家中，她家還有房子在租給土地銀行
      ，我還跟她母親一起出去玩過，所以我相信沒有問題，一開始被告有借有還等
      情，可知自訴人對於被告家庭之經濟情形並非完全不瞭解，且認識被告之母親
      並曾一同出遊，參以自訴人亦知悉被告借款之目的係從事銀行之代清償業務以
      從中牟利，足認被告於借款時並未施用任何詐術。而被告於借款後初期亦確實
      按期還款，雙方往來期間約達十個月，被告還款之金額更有高達百萬元以上者
      （見前述被告所提出之匯款單），且被告於本院九十一年自緝字二０號案件審
      理中，復曾償還一筆十五萬元款項予自訴人之情，為自訴人、被告所均不否認
      （見本院九十二年六月二十六日審判筆錄），亦堪信為真實，是由此益足證被
      告並非於借款之初即無還款真意。
綜上所述，被告乙○○並無如自訴人所指：意圖為自己不法之所有，施用詐術使人陷
於錯誤而將本人之物交付之詐欺取財罪行，被告雖有積欠自訴人款項之事實，然此核
屬民事糾紛問題，應循民事途徑解決始為妥適。自訴人之指訴既無法使本院得到被告
有符合刑法上詐欺罪構成要件之有罪確信心證，此外復查無其他積極證據足資證明被
告有何詐欺犯行，核諸前揭說明，自應由本院為被告無罪之諭知。
五、據上論斷，應依刑事訴訟法第三百四十三條，第三百零一條第一項前段，判決如
    主文。
中      華      民      國      九十二      年      七      月    十    日
                                  臺灣高雄地方法院刑事第六庭
                                      法  官  周玉群
右正本證明與原本無異。
如不服本判決，應於判決送達後十日內，向本院提出上訴狀。
                                      書記官  陳瓊芳
中      華      民      國      九十二      年      七      月   十一   日


司法院資訊處製作；財團法人民間司法改革基金會備份。
